ACORDAO-COMPLETO-2540156

ACÓRDÃO 3373/2022 ATA 20/2022 - PRIMEIRA CÂMARA

VISTOS, relatados e discutidos estes autos de processo de aposentadoria de ex-servidor da Universidade Federal de Alfenas,
ACORDAM os Ministros do Tribunal de Contas da União, reunidos em sessão da Primeira Câmara, diante das razões expostas pelo relator e com fundamento na Constituição Federal, art. 71, III e IX, na Lei 8.443/1992, art. 1º, V, e 39, II, e no RE 636.553/RS, em:
9.1. anotar o registro tácito da presente concessão;
9.2. arquivar o presente processo.

Pessoal. Aposentadoria. Gratificação de incentivo à qualificação.

Primeira Câmara

Universidade Federal de Alfenas.

3. Interessados/Responsáveis:
3.1. Interessados: Lucas Souza (XXX.467.976-XX).

13.1. Ministros presentes: Walton Alencar Rodrigues (Presidente), Benjamin Zymler (Relator) e Vital do Rêgo.
13.2. Ministro-Substituto convocado: Augusto Sherman Cavalcanti.
13.3. Ministro-Substituto presente: Weder de Oliveira.

BENJAMIN ZYMLER

Adoto como relatório a instrução a cargo da Secretaria de Fiscalização de Integridade de Atos e Pagamentos de Pessoal e de Benefícios Sociais (Sefip) , com a qual manifestou sua anuência a representante do Ministério Público junto ao Tribunal de Contas da União (MPTCU) :
"INTRODUÇÃO
Trata-se de ato de aposentadoria, submetido, para fins de registro, à apreciação do Tribunal de Contas da União (TCU) , de acordo com o art. 71, inciso III, da Constituição Federal.  O ato foi cadastrado e disponibilizado ao TCU por intermédio do Sistema e-Pessoal, na forma do art. 2º e 4º da Instrução Normativa TCU 78/2018.
EXAME TÉCNICO
Exame prévio dessa Unidade, após aplicação de críticas automáticas, propôs considerar legal o ato em tela (peças 3-4) , proposta que contou com a anuência do MPTCU (peça 6) . 
Ato contínuo, o Acórdão 3705-TCU-1ª Câmara, relatado pelo Ministro Benjamin Zymler (peça 8) , determinou que fosse promovida diligência junto à entidade de origem a fim de serem obtidas informações acerca da modalidade do curso frequentado pelo interessado e a pertinência do tema do curso (Gestão Pública) e da monografia apresentada ("Auditoria interna no setor público: um instrumento de combate às fraudes") para as atribuições do servidor, ocupante do cargo de Técnico em Radiologia, para fins de pagamento da gratificação de incentivo à qualificação (Lei 11.090/2005, art. 12, I) . 
Foi determinado ainda que fosse enviada diligência às Faculdades Integradas de Jacarepaguá com vistas a confirmar a validade do diploma anexado ao ato. 
Por fim, foi determinado que a Sefip examinasse a legalidade do pagamento da Gratificação de Raio X nos proventos do interessado.
Efetuadas as diligências (peças 9-10, 12-15 e 17-18) , apenas a Universidade Federal de Alfenas apresentou resposta, na qual informa que os incentivos à qualificação são concedidos em observância ao Decreto 5.824/2006 e afirma que o curso foi realizado na modalidade à distância e que, segundo seu entendimento, os temas do curso e da monografia guardam relação direta não só com o ambiente organizacional das Ciências da Saúde, mas com todos os ambientes organizacionais, visto que o conhecimento na área de auditoria interna visa a melhoria da eficácia dos processos de gerenciamento de riscos e controle, fundamentais em qualquer setor (peça 16, págs. 28-31) . 
Diante dos esclarecimentos prestados pela origem, no que tange ao pagamento da gratificação de incentivo à qualificação, entende-se que o ato pode receber a chancela de legalidade desta Corte de Contas.
Sobre o pagamento da Gratificação de Raio X, de acordo com o Acórdão 763/2006-TCU-Plenário (Relator Ministro Vital do Rêgo) , sua incorporação deve ocorrer na proporção de 10% do valor do provento básico. No presente caso, embora o valor informado no ato corresponda a proporção superior, o contracheque atual mostra que o valor pago equivale aos 10% preconizados (peça 19) .
Registre-se que a regra de incorporação da Gratificação de Raio X aos proventos de aposentadoria foi tacitamente revogada pelo art. 29 da Lei 12.668/2012, que, alterando a redação do art. 42 da Lei 10.887/2004, excluiu a vantagem da base de cálculo da contribuição previdenciária do Regime Próprio de Previdência Social (RPPS) . Assim, para as aposentadorias concedidas a partir de 19/07/2012, somente os servidores que adquiriram o direito de se aposentar com paridade até 18/07/2012 mantêm o direito de incorporar a Gratificação de Raio X aos seus proventos. Como a vigência da concessão data de 04/03/2013, o servidor estava com 61 anos em 18/07/2012 e o tempo de contribuição averbado na data da aposentadoria era de 36 anos, 3 meses e 17 dias (35 anos, 10 meses e 27 dias em 18/07/2012) , ele reunia as condições para se aposentar pela paridade naquela data limite.
CONCLUSÃO
Considerando que não foram identificadas irregularidades na concessão e que os esclarecimentos prestados pela origem são suficientes para sanar as dúvidas suscitadas, cabe considerar legal o ato em epígrafe. 
PROPOSTA DE ENCAMINHAMENTO
Ante o exposto, com fundamento no art. 71, inciso III, da Constituição Federal, no art. 1º, inciso V, e art. 39, incisos I e II, da Lei 8.443/1992, no art. 260 do Regimento Interno do Tribunal de Contas da União, propõe-se considerar legal e conceder o registro do ato inicial de aposentadoria de LUCAS SOUZA."
É o relatório.

não há.

Procuradora-Geral Cristina Machado da Costa e Silva.

PESSOAL. APOSENTADORIA. GRATIFICAÇÃO DE INCENTIVO À QUALIFICAÇÃO. DILIGÊNCIA. ESCLARECIMENTOS. REGISTRO TÁCITO. ARQUIVAMENTO.

APOSENTADORIA (APOS)

Secretaria de Fiscalização de Integridade de Atos e Pagamentos de Pessoal e de Benefícios Sociais (Sefip).

Trata-se de aposentadoria do Técnico em Radiologia da Universidade Federal de Alfenas Lucas Souza, com vigência a contar de 4/3/2013.
2. O ato em exame teve por fundamento o art. 3º da EC 47/2005.
3. Por meio do Acórdão 3705/2021-TCU-Primeira Câmara, foram determinadas as adoções das seguintes providências:
"1.7.1. determinar à Secretaria de Fiscalização de Integridade de Atos e Pagamentos de Pessoal e de Benefícios Sociais que: 
1.7.1.1. promova diligência junto à entidade de origem com vistas a obter as seguintes informações: 
1.7.1.1.1. modalidade do curso frequentado pelo sr. Lucas Souza, uma vez que não consta afastamento no período de 19/12/2011 a 19/8/2012 e que a instituição de ensino se localiza em outra unidade da Federação; 
1.7.1.1.2. pertinência do curso frequentado (Gestão Pública) e da monografia apresentada ("Auditoria interna no setor público: um instrumento de combate às fraudes") com as atribuições do servidor, ocupante do cargo de Técnico em Radiologia, para fins de pagamento da gratificação de incentivo à qualificação (Lei 11.090/2005, art. 12, I) ; 
1.7.1.2. promova diligência junto às Faculdades Integradas de Jacarepaguá com vistas a confirmar a validade do diploma anexado ao formulário e-Pessoal de peça 2; 1
1.7.1.3. examine a legalidade do pagamento da Gratificação de Raio X nos proventos de aposentadoria do sr. Lucas Souza."
4. Sobre a pertinência do curso para a área de atuação profissional do servidor, a entidade de origem esclareceu (pç. 16, fl. 31) :
"9. Destaca-se que a especialização cursada pelo servidor, continha em sua grade curricular as seguintes disciplinas: Administração Pública; Didática do Ensino Superior; Gestão Financeira, Orçamentária e Pública; Lei de Responsabilidade Fiscal; Metodologia do Trabalho Científico e Políticas Públicas. 
10. E ainda, que o referido curso pertence à área de Ciências Sociais Aplicadas, sua grade curricular possui disciplinas que integram a grade curricular de outros cursos pertencentes ao anexo III do Decreto nº 5.824/2006, em todos os ambientes organizacionais. 
11. Ressalta-se que o curso pode ser feito por profissionais de qualquer área do conhecimento, além de ser um curso que amplia os horizontes para quem já atua no setor público. 
12. Em relação ao tema da monografia apresentada, "Auditoria interna no setor público: um instrumento de combate às fraudes", entendemos, salvo melhor juízo, que o tema também guarda relação direta não só com o ambiente organizacional das Ciências da Saúde, mas com todos os ambientes organizacionais, tendo em vista que o conhecimento na área de auditoria interna visa a melhoria da eficácia dos processos de gerenciamento de riscos e controle, fundamentais em qualquer setor. 
13. Assim, entendemos, salvo melhor juízo, que, embora o cargo exercido pelo servidor esteja dentro do ambiente organizacional das Ciências da Saúde, o curso de Pós-graduação Lato Sensu em Gestão Pública, pertence a todos os ambientes organizacionais."
5. A despeito de não vislumbrar relação direta entre o curso feito e a área de radiologia, na qual atuava o servidor, observo que a Lei 11.091/2005 e o Decreto 5.824/2006 utilizaram o conceito de "ambiente organizacional de atuação do servidor". 
"Art. 12. O Incentivo à Qualificação terá por base percentual calculado sobre o padrão de vencimento percebido pelo servidor, na forma do Anexo IV desta Lei, observados os seguintes parâmetros:  (Redação dada pela Lei nº 11,784, de 2008) 
I - a aquisição de título em área de conhecimento com relação direta ao ambiente organizacional de atuação do servidor ensejará maior percentual na fixação do Incentivo à Qualificação do que em área de conhecimento com relação indireta; e
[...]".
6. O servidor laborava na Faculdade de Odontologia, que integrava o ambiente de "Ciências da Saúde", assim descrito no tem 6 do Anexo II do mencionado decreto (grifos acrescidos) :
"6. Ciências da Saúde
Descrição do ambiente organizacional:
Planejamento, execução e avaliação das atividades de pesquisa, extensão, assistência e de apoio ao ensino em sala de aula, laboratórios, hospitais, ambulatórios, áreas de processamento de refeições e alimentos, campos de experimento ou outros espaços onde ocorram a produção e a transmissão do conhecimento no campo das Ciências da Saúde. Integram esse ambiente as seguintes áreas, além de outras que em cada instituição forem consideradas necessárias ao cumprimento de seus objetivos: medicina, odontologia, farmácia, nutrição, serviço social, ciências biomédicas, saúde coletiva, fonoaudiologia, fisioterapia, terapia ocupacional, diagnóstico por imagem, educação física, psicologia e medicina veterinária.
Atividades nessas áreas:
·    Planejamento, execução, fiscalização, controle ou avaliação de projetos e atividades de pesquisa e extensão.
·    Realização de estudos de viabilidade econômica e social.
·    Realização de atividades em manutenção, assistência, assessoria, fiscalização, perícia e suporte técnico-administrativo a projetos ou atividades.
·    Realização de coleta e tratamento de dados.
·    Participação em campanhas sanitárias.
·    Auxílio em calamidades públicas.
·    Execução de programas de assistência integral à saúde individual e coletiva.
·    Exames, diagnóstico e tratamentos com registro e arquivamento de cópias dos resultados.
·    Montagem de experimentos.
·    Observância das leis e regulamentos de saúde.
·    Preparação de informes sobre descobertas e conclusões.
·    Especificação para compras.
·    Limpeza, desinfecção e esterilização de móveis, equipamentos, utensílio e áreas de trabalho.
·    Prevenção de danos físicos e morais a pacientes durante a assistência à saúde.
·    Educação e vigilância sanitária.
·    Programas de capacitação de pessoal da área da saúde.
·    Elaboração e operacionalização de sistemas de referência e contra-referência nos diferentes níveis de atenção à saúde.
·    Análise de carências alimentares e aproveitamento dos recursos nutricionais.
·    Controle, estocagem, preparação, conservação e distribuição dos alimentos.
·    Prevenção, diagnóstico e tratamento das doenças humanas e animais.
·    Intervenções cirúrgicas para correção e tratamento de lesões e doenças.
·    Recebimento, armazenagem, manipulação e distribuição de produtos farmacêuticos.
·    Prevenção e controle das doenças transmissíveis e controle de infecção hospitalar.
·    Realização de autopsias e necropsias.
·    Preparo de cadáveres e peças anatômicas.
·    Diagnóstico e assistência psicológica a pacientes e familiares.
·    Exames pré-admissionais, periódicos e especiais dos servidores.
·    Elaboração da política de saúde ocupacional e expedição de normas internas e orientações.
·    Proposição e aferição dos indicadores dos aspectos de higiene e segurança no trabalho e correção dos problemas encontrados.
·    Outras atividades de mesma natureza."
7. O normativo não menciona claramente atividades de gestão financeira e orçamentária e outras disciplinas que o interessado teria cursado, como a Lei de Responsabilidade Fiscal, ainda que o rol de atividades descrito nesse item do Anexo II do Decreto 5.824/2006 seja bastante amplo e vá muito além das atividades da área de diagnóstico por imagem. 
8. Contudo, justamente por ser bastante amplo o rol de atividades listado no item 6 do Anexo II do Decreto 5.824/2006, é forçoso concluir que a interpretação conferida pela Instituição Federal de Ensino Superior não pode ser considerada de todo desarrazoada. 
9. Outrossim, observo que o ato de aposentadoria que ora se examina foi inicialmente cadastrado no sistema Sisac (1045009-04-2013-000007-0) e encaminhado a esta Corte em 5/5/2016. Logo, é de se reconhecer a ocorrência de registro tácito, na forma no RE 636.553/RS (tema de repercussão geral 445) .
10. Assim sendo, a despeito de haver dúvida sobre a adequação da pós-graduação ao ambiente institucional da Faculdade de Odontologia, entendo que deve ser aceito o enquadramento realizado pela entidade de origem.
Diante do exposto, VOTO por que o Tribunal adote a deliberação que ora submeto a este colegiado. 
TCU, Sala das Sessões, em 21 de junho de 2022.
BENJAMIN ZYMLER 
Relator